臺灣高等法院民事裁定
110年度家抗字第49號
抗  告  人  卜聿珊  
代  理  人  黃介南律師
抗  告  人  卜碩彥  

相  對  人  郭燦原

            郭大芊  
            郭儉建  
            朱美南  
上列當事人間因請求確認收養關係存在事件，抗告人對於中華民
國110年4月6日臺灣新竹地方法院110年度親字第8號裁定提起抗
告，本院裁定如下： 
    主  文
原裁定廢棄。
    理  由
一、抗告人甲○○、乙○○（下合稱抗告人，單指其一，逕稱姓名）
    抗告意旨略以：甲○○所提起原法院108年度親字第14號確認
    收養關係存在訴訟事件（下稱系爭前案）與本件因當事人不
    同而非同一事件，原審僅以伊等為同父同母之手足，臆測伊
    等住所相同，未經調查伊等實際住所及乙○○是否知悉系爭前
    案，及有無家事事件法第57條但書情形，即認乙○○雖為第三
    人亦不得再行起訴，自有違誤。且伊等於民國109年11月5日
    始知「終止收養書(適用成年人)」（下稱系爭終止收養書）
    非經相對人己○○、丁○○、戊○○、丙○○（下合稱相對人，單指
    其一，逕稱姓名）親自簽名應屬無效，而提起本件訴訟，與
    系爭前案甲○○主張相對人終止收養關係為通謀虛偽意思表示
    而無效等情不同，兩件訴訟標的既然不同，自非同一事件，
    又原審未經調查本件是否有家事事件法第57條但書情形，即
    認伊等依該條本文規定不得再行起訴，顯有違誤等語。
二、經查，甲○○前以訴外人即抗告人之父卜昭基所生之子女丁○○
    、己○○曾於82年7月29日出養予戊○○、丙○○，嗣分別於96年1
    2月28日、97年8月6日合意終止收養關係，係為繼承卜昭基
    遺產所為通謀虛偽意思表示，且違反公序良俗及誠信原則應
    屬無效，訴請確認丁○○、己○○與戊○○、丙○○間之收養關係存
    在（下稱系爭前案聲明），經原法院於108年7月31日以108
    年度親字第14號為其敗訴之判決，甲○○不服提起上訴，經本
    院於109年3月25日以108年度家上字第261號判決駁回其上訴
    ，復經最高法院於109年7月1日以109年度台上字第1603號裁
    定駁回其上訴而告確定（即系爭前案），此經本院調閱系爭
    前案卷宗無訛。嗣抗告人於110年2月21日向原法院提起本件
    訴訟，主張相對人間之終止收養，未經己○○、丁○○於系爭終
    止收養書親自簽名，違反民法第1080條第2項規定，依同法
    第1080條之2規定，應屬無效，求為同於系爭前案聲明之判
    決（見原審卷第7、23頁）。原審以抗告人提起本件訴訟與
    系爭前案係屬同一事件，乙○○雖非系爭前案當事人，惟應知
    悉系爭前案之繫屬及進行，依家事事件法第69條第1項準用
    第57條規定不得再行起訴，乃依同法準用民事訴訟法第249
    條第1項第7款規定予以裁定駁回，抗告人不服，提起本件抗
    告。
三、按有關婚姻關係之訴訟，經判決確定後，當事人不得援以前
    依請求之合併、變更、追加或反請求所得主張之事實，就同
    一婚姻關係，提起獨立之訴。但有下列各款情形之一者，不
    在此限：因法院未闡明致未為主張。經法院闡明，因不可
    歸責於當事人之事由而未為主張，家事事件法第57條定有明
    文。又上開規定，依同法第69條第1項規定，於親子關係事
    件程序（含同法第67條關於親子或收養關係確認之訴）準用
    之。準此，有關收養關係之訴訟，如經判決確定後，不論該
    判決結果有無理由，當事人固均不得援以前訴訟程序，依請
    求之合併、變更、追加或反請求所得主張之事實，就同一收
    養關係提起獨立之訴或為反請求，使其發生失權效。然如有
    因法院未依法行使闡明權致未為主張；或是雖經法院闡明，
    但因不可歸責於當事人之事由而未為主張之情形，為保障當
    事人之程序權，則例外不使之發生失權效，允許當事人能援
    以前依請求之合併、變更、追加或反請求所得主張之事實者
    ，提起獨立之訴。經查：
　㈠次按89年2月9日修正之民事訴訟法第244條第1項第2款，將原
    規定之「訴訟標的」修正為「訴訟標的及其原因事實」，乃
    因訴訟標的之涵義，必須與原因事實相結合，以使訴狀所表
    明請求法院審判之範圍更加明確。則於判斷既判力之客觀範
    圍時，自應依原告起訴主張之原因事實所特定之訴訟標的法
    律關係為據，凡屬確定判決同一原因事實所涵攝之法律關係
    ，均應受其既判力之拘束（最高法院100年度台抗字第62號
    裁判要旨供參）。甲○○於系爭前案以相對人間終止收養係出
    於通謀虛偽意思表示及違反公序良俗及誠信原則應屬無效為
    由，請求確認相對人間收養關係存在如系爭前案聲明所示，
    業經敗訴判決確定，嗣抗告人於本件則主張系爭終止收養書
    非經當事人親自簽名應屬無效乙節，而為系爭前案相同之聲
    明，核其前後兩訴之訴訟標的及其原因事實並不相同，依上
    開說明，尚難遽認本件為系爭前案既判力所及，原裁定認本
    件與系爭前案係屬同一事件，不得重行起訴，已有未洽。
　㈡承上，本件訴訟應屬甲○○於系爭前案得合併或追加請求而主
    張之事實，原裁定此部分認定，固非無據，惟抗告人主張其
    等係於系爭前案確定後之109年11月5日，因訴外人即己○○、
    丁○○生母郭文建於另案所為證述始悉上情等語，並於原審起
    訴時提出本院是日之109年度重家上字第37號準備程序筆錄
    為證（見本院卷第16頁、原審卷第47、55、56頁），是否屬
    實，攸關甲○○未於系爭前案據以合併或追加請求，是否有前
    揭家事事件法第57條但書規定之情形，而應使之發生失權效
    ，仍有究明之必要。原審未予調查，即認抗告人本件請求違
    反家事事件法第69條第1項準用第57條規定，而依同法準用
    民事訴訟法第249條第1項第7款規定予以裁定駁回，尚有未
    合。
　㈢倘甲○○因本件有前揭家事事件法第57條但書規定之情形而得
    提起獨立之訴，則非屬系爭前案當事人之乙○○，於本件與甲○○共同起訴，即無不合，是原裁定逕以家事事件法第48條、
    第69條第1項準用第57條規定，一併駁回乙○○之起訴，亦有
    未洽。
　㈣綜上，抗告意旨指摘原裁定不當，聲明廢棄，為有理由，爰
    廢棄原裁定，發回原法院為妥適審理。
四、據上論結，本件抗告為有理由，爰裁定如主文。
中　　華　　民　　國　　110 　年　　11　　月　　25　　日
                  家事法庭
                      審判長法  官  張靜女
                            法  官  葉珊谷
                            法  官  范明達
正本係照原本作成。
本裁定除以適用法規顯有錯誤為理由外，不得再抗告。如提起再
抗告，應於收受送達後10日內委任律師為代理人向本院提出再抗
告狀。並繳納再抗告費新臺幣１千元。
中　　華　　民　　國　　110 　年　　11　　月　　25　　日
  　　　　　　　　　　　　　書記官  余姿慧